【裁判字號】    89,再,22
【裁判日期】    890531
【裁判案由】    給付酬金
【裁判全文】
臺灣高等法院高雄分院民事判決  八十九年度再字第二十二號
      再審原告  乙○○
      再審被告  甲○○
右當事人間請求事件，再審原告對於中華民國八十九年三月二十一日本院八十八年度
上字第四六０號確定判決提起再審，本院判決如左：
      主      文
再審之訴駁回。
再審訴訟費用由再審原告負擔。
      事      實
甲、再審原告方面：本件未經言詞辯論，據其提出書狀稱：
壹、聲明：求為判決：
一、  鈞院八十八年度上字第四六０號判決關於命再審原告給付再審被告新台幣（下
    同）十萬元及其法定遲延利息，暨負擔該部分訴訟費用之裁判判廢棄。
二、右廢棄部分，再審被告在前審之訴駁回。
三、右廢棄部分，前審及再審訴訟費用由再審被告負擔。
貳、陳述：
一、本件再審被告於前審所請求之律師報酬，係依兩造所訂立之委任契約第三條「酬
    金（不含稅）：委任人不先付酬金，但願以收得利益三分之一答謝受任律師（訴
    訟費用由委任人支付）」、第十四條「其他約定事項：特註：本事件因被告許薳
    顥、乙○○二人無能力負擔律師費用，特要求委任律師代為訴訟，如獲勝訴，願
    以收得利益三分之一支付律師酬金，恐口說無憑，特立約為據」之約定而來，於
    該事件中，訴外人許英文對再審原告所請求之新台幣（下同）三百六十九萬七千
    元，係許英文以再審原告之名義存在銀行，而遭再審原告提領，轉帳至另外銀行
    帳戶，許英文為取回該筆款項，因認有信託關係，而以取回信託財產為法律關係
    請求，雖經台灣台南地方法院以八十七年度重訴字第五八號民事判決駁回，但於
    判決理由丙二２已敘明再審原告乙○○已自承該筆款項確為許英文所有，且再審
    原告亦在前審程序之第一審審理中再次陳明，換言之，該款項自始即為許英文所
    有，僅許英文請求取回該款項之法律關係有爭議而已，故再審被告以該部分「勝
    訴」要求三分之一給付酬金，而提起本件訴訟，顯然誤會再審原告乙○○能因該
    判決而取得利益之真意。蓋依民事訴訟法第三百八十三條規定「各種獨立之攻擊
    、防禦方法或中間爭點，達於可為裁判之程度者，法院得為中間之判決．．．」
    、第三百八十四條規定「當事人於言詞辯論終結時為訴訟標的之捨棄或認諾者，
    應本於其捨棄或認諾為該當事人敗訴之判決」，台南地院上開判決之旨，如法律
    關係暫不予置論，該判決之理由已揭示對該款項真正權利人，屬確認之中間判決
    與乙○○於該請求之認諾，形式上或為勝訴，實質上卻為敗訴，因此，前審  鈞
    院之第二審判決理由五(一)對再審原告是否收得利益之解釋，顯有民事訴訟法第四
    百九十六條第一項第一款適用法規顯有錯誤之情形。
二、本件兩造約定酬金之第十四條既明定「因被告許薳顥、乙○○二人無能力負擔律
    師費用，．．．」，則若再審原告不能因該判決收得任何實質上之利益，則又如
    何能在一毫無實益之勝訴判決後有能力支付高達三百六十九萬七千元之三分之一
    之律師費用﹖依民法第九十八條意旨，此即立約當時之真意，而非原判決所可任
    意臆測與解釋者，何況由再審被告於台南地院上開事件中，八十七年五月七日提
    出之聲請查証狀二之末行「更足可印証本件系爭之不動產及動產（存款）乃歸屬
    被告（乙○○）所有」，實已顯示兩造自簽約起之認知及攻擊防禦方法，均在主
    張系爭款項為乙○○所有，故勝訴及取得利益理應合併考量，且係指實質上取得
    金錢，非一時間之形式上勝訴而已，原判決未能依前述民法第九十八條及相關判
    例之意旨解釋契約，亦應有民事訴訟法第四百九十六條第一項第一款之再審事由
    。而如謂原判決理由對收得利益之解釋為正確，則上開台南地院判決已確定，收
    得利益豈非全部而可獲三分之一全額給付﹖何以原判決仍僅命再審原告給付十萬
    元，是該判決亦有民事訴訟法第四百九十六條第一項第二款之再審事由。
三、除前所述外，再審原告已向前審第一審法院陳明系爭款項已被訴外人許英文以確
    定之支付命令實施強制執行，因依民事訴訟法第五百二十一條規定支付命令與確
    定判決有同一效力，不論前述台南地院之原確定判決之效為何，茲既有命再審原
    告給付許英文之另一確定裁判變更原所謂之「勝訴」判決，應可認屬民事訴訟法
    第四百九十六條第一項第十一款之事由。
四、台南地院上開事件係再審原告與父親許英文間之訴訟，再審原告於委任之初已據
    實告知再審被告該事件訟爭財產之真正所有人為許英文，但再審被告卻未將訴訟
    後果及法律關係詳實告知再審原告，僅以自己或可因此一訴訟獲得鉅額之酬金為
    考量，令再審原告於智慮淺薄下簽訂委任契約，茲如任由再審被告依己意解釋契
    約，豈能謂無違誠信原則﹖為此，再審原告爰於八十九年三月卅日收受原判決後
    之卅日之不變期間內依法提起本件再審之訴。
參、證據：提出台灣台南地方法院八十七年度重訴字第五八號判決及確定証明書、聲
    請查証狀、台灣高雄地方法院八十八年度促字第二０三七號支付命令及確定証明
    書、  鈞院郵務送達公文封影本各一份為証。
乙、再審被告方面：本件未經言詞辯論，據提出書狀稱：
壹、聲明：求為判決：再審原告之訴駁回。
貳、陳述：
一、程序方面：
    再審之訴應於卅日之不變期間內提起，前項期間自判決確定時起算，為民事訴訟
    法第五百條第一、二項所明定。不得上訴之判決，於宣示時確定，亦有同法第三
    百九十八條第二項前段可知，本件給付酬金事件，其中不得上訴之判決，  鈞院
    於八十九年三月廿一日宣示，依法該部分自八十九年三月廿一日即告確定，至嗣
    後判決有無送達，或當事人知悉否，均非所問，故再審原告遲至八十九年四月廿
    九日始提起本件再審之訴，自非合法，應予裁定駁回。殊不因再審原告於八十九
    年三月卅日收受判決而受影響。
二、實體方面：
  (一)再審原告執前詞以台南地方法院八十七年度重訴字第五十八號判決理由，實已揭
    示對該款項權屬確認之中間判決，與乙○○於該項請求之認諾，及未能依民法第
    九十八條及相關判例之旨解釋契約，有適用法規顯有錯誤之情形，且果真原判決
    對收得利益之解釋為正確，何以仍僅命再審原告給付十萬元，而非全部，指有判
    決理由與主文矛盾之情事。又渠曾向前審（第一審）法院陳明系爭款項已被訴外
    人許英文以另一確定支付命令實施強制執行，應可認屬同條項第十一款之事由云
    云；顯係以一己之見解之歧異，並解釋契約之職權行使，要不得為再審之理由。
  (二)原判決只命再審原告給付十萬元，要係原判決適用誠信原則駁回其餘上訴部分，
    ，有無違背法令之問題，究與原判決主文與理由顯有矛盾迥異。
  (三)台南地院上開判決已確定，復無提起再審之訴，而為再審原告所是認，是則縱原
    判決以之為判決基礎，自無依其後之另一確定支付命令，即認已有所變更之餘地
    ，遑論原判決要係依法院自行調查証據認定之事實，以為判斷，故顯無此款之適
    用。易言之，僅係事實認定有無錯誤，並非再審之事由。再參之再審原告既稱已
    向前審第一審法院陳明在案，即係當事人已依上訴主張其事由或知其事由而不為
    主張，亦屬無再審理由。
參、證據：提出司法院廿三年院字第一一七三號解釋、最高法院五十七年度台上字第
    一０九一號、六十三年度台上字第八八０號、一三一三號、六十四年度台上字第
    一四０號、八十年度台再字第一三０號判例影本各一份為証。
丙、本院依職權調閱本院八十八年度上字第四六０號第一、二審卷。
      理      由
甲、程序方面：
    按再審之訴，應於三十日之不變期間內提起；其期間自判決確定時起算。又判決
    於上訴期間屆滿時確定。不得上訴之判決，於宣示時確定；不宣示者，於送達時
    確定，民事訴訟法第五百條第一項第二項，第三百九十八條第一項本文第二項定
    有明文。本件本院八十八年度上字第四六０號給付酬金事件，於八十九年三月廿
    一日宣示判決，有該判決附卷，而該事件因再審原告第三審上訴所得利益未逾一
    百萬元而於宣示時確定，但當事人必於收受判決後，始能知悉判決是否有再審之
    事由（最高法院七十一年台再字第二一０號判例參照），故本件卅日之不變期間
    ，應以再審原告收受本院八十八年度上字第四六０號判決之翌日起算。再審原告
    於八十九年三月卅日始收受本院八十八年度上字第四六０號判決，其至遲應於八
    十九年四月二十九日提起本件再審之訴，其於八十九年四月廿九日始提起再審之
    訴，故其起訴程序合法，再審被告抗辯再審原告提起本件再審之訴已逾法定期間
    ，尚有誤會，合先敘明。
乙、實體方面：
一、按「解釋意思表示，原屬事實法院之職權，原確定判決不過就事實法院所確定之
    事實為法律上之判斷，事實法院解釋意思表示，縱有不當，亦不生適用法規顯有
    錯誤問題（最高法院六十四年台再字第一四０號判例參照）、所謂適用法規顯有
    錯誤，不包括漏未斟酌証據及認定事實錯誤之情形在內（最高法院六十三年台上
    字第八八０號判參照）。經查：
  (一)再審原告主張台灣台南地方法院以八十七年度重訴字第五八號事件，訴外人許英
    文對再審原告請求之三百六十九萬七千元，雖經判決駁回，但於判決理由丙二２
    已敘明再審原告乙○○已自承該筆款項確為許英文所有，且再審原告亦在前審程
    序之第一審審理中再次陳明，換言之，該款項自始即為許英文所有，僅許英文請
    求取回該款項之法律關係有爭議而已，故再審被告以該部分「勝訴」要求三分之
    一給付酬金，而提起本件訴訟，顯然誤會再審原告乙○○能因該判決而取得利益
    之真意。台南地院上開判決之旨，如法律關係暫不予置論，該判決之理由已揭示
    對該款項真正權利人，屬確認之中間判決與乙○○於該請求之認諾，形式上或為
    勝訴，實質上卻為敗訴，因此，前審  鈞院之第二審判決理由五(一)對再審原告是
    否收得利益之解釋，顯有民事訴訟法第四百九十六條第一項第一款適用法規顯有
    錯誤之情形。惟依上開判例意旨，原確定判決自無適用法規顯有誤錯之情事。
  (二)再審原告又主張本件兩造約定酬金之第十四條既明定「因被告許薳顥、乙○○二
    人無能力負擔律師費用，．．．」，則若再審原告不能因該判決收得任何實質上
    之利益，則又如何能在一毫無實益之勝訴判決後有能力支付高達三百六十九萬七
    千元之三分之一之律師費用﹖依民法第九十八條意旨，此即立約當時之真意，而
    非原判決所可任意臆測與解釋者，何況由再審被告於台南地院上開事件中，八十
    七年五月七日提出之聲請查証狀二之末行「更足可印証本件系爭之不動產及動產
    （存款）乃歸屬被告（乙○○）所有」，實已顯示兩造自簽約起之認知及攻擊防
    禦方法，均在主張系爭款項為乙○○所有，故勝訴及取得利益理應合併考量，且
    係指實質上取得金錢，非一時間之形式上勝訴而已，原判決未能依前述民法第九
    十八條及相關判例之意旨解釋契約，亦應有民事訴訟法第四百九十六條第一項第
    一款之再審事由。惟此亦屬事實法院及本院原確定判決職權所為法律上之判斷，
    依上開判例意旨，亦非再審原告得據之為再審之理由。
二、按民事訴訟法第四百九十六條第一項第二款所謂判決理由與主文矛盾，係指判決
    依據當事人主張之事實，認定其請求或對造抗辯為有理由或無理由，而於主文為
    相反之諭示，且其矛盾為顯然者而言。茲確定判決於理由項下，認定再審原告對
    於再審被告部分之上訴，為無理由，而於主文諭示駁回再審原告此部分之上訴，
    依上說明，並無判決理由與主文顯有矛盾之情形（最高法院八十年度台再字第一
    三０號判例參照）。本件再審原告主張上開一、(二)之事實，原判決亦有主文與理
    由矛盾之情事。惟查原確定判決就再審被告主張有理由部分，為其勝訴判決，就
    其主張無理由部分，為再審被告敗訴之判決，依上開判例意旨，其理由與主文即
    無矛盾之情事，故再審原告此部分之主張，尚非可採。
三、民事訴訟法第四百九十六條第一項第十一款規定「為判決基礎之民事或刑事判決
    及其他裁判或行政處分，依其後之確定裁判或行政處分已變更者」，係指確定之
    本案判決以他訴訟之民事判決或刑事判決及其他裁判，或行處分，為裁判基礎，
    而該民事或刑事判決或其他裁判，或行政處分，已因其後之確定裁判或行政處分
    而有所變更，結果使原確定判決之基礎發生動搖者而言（最高法院八十年度台上
    字第二七五一號判決參照）。又本院確定判決，依據事實審法院認定之事實而為
    駁回上訴人上訴之判決，該判決內容毫無涉及刑事判決已判處上訴人侵占罪刑之
    事，即確定判決並非據刑事判決而認定上訴人應負賠償責任，純屬民事法院自行
    調查証據審判之結果，自無民事訴訟法第四百九十六條第一項第十一款規定之適
    用（最高法院六十三年台上字第二三一三號判例參照）。經查再審原告主張再審
    原告已向前審第一審法院陳明系爭款項已被訴外人許英文以確定之支付命令實施
    強制執行，因依民事訴訟法第五百二十一條規定支付命令與確定判決有同一效力
    ，不論前述台南地院之原確定判決之效為何，茲既有命再審原告給付許英文之另
    一確定裁判變更原所謂之「勝訴」判決，應可認屬民事訴訟法第四百九十六條第
    一項第十一款之事由云云，惟原確定判決係自行調查証據而為判決，故再審原告
    主張之事實，與上開最高法院判例及判決意旨不同，顯與民事訴訟法第四百九十
    六條第一項第十一款規定不符。
四、綜上所述，再審原告對本院八十八年度上字第四六０號民事判決，提起再審之訴
    ，顯無理由，爰不經言詞辯論，逕以判決駁回之。
五、據上論結，本件再審之訴為顯無理由，依民事訴訟法第五百零二條第二項、第七
    十八條，判決如主文。
中      華      民      國    八十九    年      五      月    三十一    日
                                      臺灣高等法院高雄分院民事第五庭
~B1審判長法官  蔡明宛
~B2法      官  黃科瑜
~B3法      官  李炫德
右為正本係照原本作成。
不得上訴。
中      華      民      國    八十九    年      六      月      二      日
~B法院書記官  黎  珍
                                                                        Ｄ


司法院資訊處製作；財團法人民間司法改革基金會備份。
